最高法院刑事判決　　　　　　九十四年度台上字第五三二二號
　　上　 訴 　人　台灣高等法院台南分院檢察署檢察官
　　上訴人即被告　甲○○
　　　　　　　　　　　　　1號.
　　上　 訴 　人　乙○○
　　　　　　　　　　　　　寮1.
上列上訴人等因被告等殺人等罪案件，不服台灣高等法院台南分
院中華民國九十四年五月二十六日第二審判決（九十三年度上重
訴字第一０六二號，起訴案號：台灣台南地方法院檢察署九十三
年度偵字第四四一三、四七四０、六四四二號），提起上訴，本
院判決如下：
    主  文
上訴駁回。
　　理　由
一、關於甲○○殺人部分
本件原判決認定上訴人即被告甲○○未經許可，於民國八十六年
間某日，在其台南縣麻豆鎮港尾里十二之一號住處，收受由王為
學（已）所交付義大利ＢＥＲＥＴＴＡ廠製八四Ｆ型口徑九ｍ
ｍ制式半自動手槍一支（槍枝管制編號0000000000號
），及口徑為０‧三八０吋之制式子彈十顆，將之置放於家中（
此部分經原審論處甲○○未經許可，持有手槍，處有期徒刑柒年
，併科罰金新台幣貳拾萬元，如易服勞役，以罰金總額與六個月
之日數比例折算。扣案之義大利ＢＥＲＥＴＴＡ廠製Ｆ型口徑九
ｍｍ制式半自動手槍一支《槍枝管制編號0000000000
號》沒收，甲○○並未上訴）。被害人陳志全與甲○○因合股賭
博糾紛，致對甲○○心生怨懟，而被害人蔡志皇平時與陳志全在
一起，亦知悉上情。嗣甲○○與陳志全於民國九十三年四月二十
六日在莊皆得住宅商談化解紛爭，談判中，陳志全當著蔡志皇等
人面前掌摑甲○○耳光一下，陳志全之友人並將甲○○加以毆打
，甲○○急欲化解糾紛，仍於翌（二十七）日下午十四時許前往
莊宅續談，在場者有莊皆得、陳志全之堂兄陳志宏、乙○○等人
，其間甲○○曾要求莊皆得向陳志全解釋，以證明其清白之後離
開，不久陳志全與蔡志皇即一起到達。甲○○於返家後，電請住
於莊皆得宅隔壁經營雜貨店之兄長陳永清前往莊宅，請陳志宏前
來商討化解糾紛之道，陳志宏不願前來，並請陳永清轉告陳志全
已在莊宅等候之事實，陳永清回甲○○住處將情轉告，甲○○認
與陳志全之糾紛已難以冰釋，便自家中持上揭手槍（內附子彈十
顆），由不知情之陳永清搭載至莊皆得住宅外，先將上述手槍及
子彈藏放於三合院東側之桑樹下，一旦談判不成，即以槍擊殺人
之方式解決，嗣進入莊宅西側客廳，向陳志全解釋，仍未獲陳志
全之諒解，二人並引發口角，甲○○乃承殺人之概括犯意，步出
客廳行至三合院東側桑樹下取出預藏之槍、彈，回到西側客廳外
，先朝在三合院內吃冰之蔡志皇前腹及右前臂各射擊一槍，再於
西側客廳外向聽聞聲響欲外出查看之陳志全正面射擊一槍，因陳
志全見狀欲轉身躲避，遭擊中左側胸腔應聲倒地，甲○○仍不罷
休，又向陳志全左背及右背腰各射擊一槍，並對已倒臥在地之蔡
志皇左膝射擊一槍，致陳志全當場死亡，蔡志皇則因之受有腹腔
內出血及低血壓性休克、血尿、肝臟撕裂傷、右腎撕裂傷、橫結
腸穿孔、左膝髕股開放性骨折、右手臂槍傷等傷害，經送醫急救
，倖免於難等情。係依憑甲○○業已坦承以上開槍、彈射擊陳志
全及蔡志皇，致使陳志全死亡、蔡志皇受傷等情不諱，核與同案
被告乙○○於第一審審理時結證之情節大致相符，並據證人陳志
宏、莊皆得等人於警詢或偵、審中一致證述：陳志全及蔡志皇係
遭甲○○射殺死亡及受傷；蔡志皇於偵查及第一審法院審理時供
證：「我到現場約十分鐘後，甲○○第一次來進去客廳與陳志全
談話，我不清楚談話內容為何，接著我看到甲○○出客廳後走向
靠近雜貨店方向的大馬路，過一下子甲○○又沿著原路即靠近雜
貨店的路徑回來，當時我蹲在進客廳左側庭院，先朝我開兩槍，
第一槍朝肝臟部位，第二槍朝手臂，我人就往大廳方向側臥。我
當時還有意識，所以有聽到甲○○開紗門朝客廳內射擊的聲音，
甲○○射擊陳志全後，就往雜貨店方向的路徑走向大馬路，此時
因陳志宏前往觀察陳志全傷勢並呼叫他，甲○○可能聽到以為是
我在呼叫，又再度折回近距離朝我膝蓋再射一槍」；邱陳麗雪於
警詢中證述：甲○○與陳志全前曾因合資賭博引發糾紛，因蔡志
皇與陳志全走在一起，致甲○○認蔡志皇與陳志全為同夥的，所
以一起槍殺，案發當日，甲○○復向莊皆得提及，陳志全於前一
日因上開賭博糾紛，當眾掌摑甲○○之臉頰等語；證人莊定翰、
莊皆得亦分別於警詢及第一審審理時一致證述：案發前一日，甲
○○因賭博糾紛遭陳志全當眾掌摑，並遭陳志全之友人毆打而引
發殺機各等語，復有相驗筆錄、相驗屍體證明書、相驗報告書可
稽。且依法務部法醫研究所所屬法醫解剖鑑定後，發現陳志全身
上共有三處槍傷，分別係：(1)入口位於左背部，背部第十一及第
十二肋骨間形成二乘一公分之開口進入體腔內，貫穿身體肝臟右
葉、橫隔膜及右肺後，最後於右胸離開人體，綜觀整個彈道為由
後向前，由左向右，由上朝下。(2)入口位於右背腰，子彈由右背
腰側高一０一公分右十五公分之表皮進入身體，貫穿肋骨間之皮
下組織、脊柱、主動脈、橫隔之門脈區、胸腔及第五肋骨間，最
後子彈停留在高一二０公分右十二公分之皮下組織內（即前述編
號二六之彈頭），彈道由右向左、由下朝上、由後朝前。(3)子彈
與身體接觸之起始點位於左上臂肘前窩上，形成三〤一公分之擦
撞傷，由外向內，由下朝上並由左前胸腔外側進入身體，穿過第
四與第五肋骨間、左肺上葉、心包膜、右心室，並於右前胸之第
七、第八肋間處經過高一二一公分右十四‧五公分形成０‧九公
分之開口離開身體。彈道之走向為由左向右，略為水平、由後向
前，上述之傷口並造成心臟破裂及體腔大量積血等情。蔡志皇則
因受有腹腔內出血及低血壓性休克、血尿、肝臟撕裂傷、右腎撕
裂傷、橫結腸穿孔、左膝髕股開放性骨折、右手臂槍傷等傷害，
當時所受槍傷如沒有緊急手術即會有致命之危險，有財團法人台
灣基督長老教會新樓醫院麻豆分院九十三年七月二十日新樓麻歷
字第九三三一六號、九十四年一月二十日新樓麻歷字第九四０一
七號函可按。本案經警在現場共採得六顆彈殼、彈頭一顆，足見
證人蔡志皇所指：其遭甲○○射擊二次，第一次射擊二發子彈，
第二次射擊一顆命中膝蓋，甲○○向陳志全射擊三發，合計射擊
六發之事實，亦堪認定。甲○○因賭博糾紛，遭陳志全羞辱，始
自家中拿取槍彈，由不知情之陳永清搭載至莊皆得宅外，先將槍
、彈藏放於三合院東側之桑樹下，以倘談判解釋不成，便以殺人
解決紛爭。嗣進入莊皆得住宅，與陳志全又發生爭執，致談判未
成，即萌生殺人之犯意，本案甲○○殺人部分之事證明確，犯行
足以認定，為其所憑之證據及認定之理由。並以甲○○所辯：其
係先對陳志全射擊後，再向蔡志皇開槍射擊云云。但以證人蔡志
皇迭次陳稱：甲○○先對其開槍射擊後再射擊陳志全，之後再對
其射擊一槍等語。證人陳志宏、乙○○均證稱上情無誤。至於證
人陳志宏於偵查中所稱：其見甲○○推開紗門後朝客廳裡開了三
槍，又往右對著在庭院中的蔡志皇開槍；證人莊登財證稱：「甲
○○是先射擊陳志全之後才對蔡志皇射擊」。但蔡志皇證稱：槍
擊案發生時，其與陳志宏在屋外，乙○○、陳志全在屋內，甲○
○先對其開槍射殺，及甲○○與陳志全商談未成後，先退出三合
院，約一分鐘左右後再進入三合院內對蔡志皇先開二槍等情，已
據證人陳志宏、蔡志皇證述明確，甲○○於偵查中供承：其曾經
站立於該株桑樹下，足見甲○○係先將槍彈藏放於該株桑樹之下
，待與陳志全談判破裂後，前往樹下取槍行兇至明，則甲○○所
辯上情，如何不足採信，於理由中詳加說明與指駁。並說明按被
告以外之人於審判外之陳述，雖不符前四條之規定，而經當事人
同意於審判程序作為證據，法院審酌該言詞陳述或書面陳述作成
時之情況，認為適當者，亦得為證據。當事人、代理人或辯護人
於法院調查證據時，知有第一百五十九條第一項不得為證據之情
形，而未於言詞辯論終結前聲明異議，視為有前項之同意。刑事
訴訟法第一百五十九條之五定有明文。查本件甲○○及辯護人就
證人蔡志皇、陳志宏、陳永清、莊皆得、莊定翰、邱陳麗雪於審
判外陳述，均同意列入證據方法，原審審酌該言詞陳述或書面陳
述作成時之情況，認為適當，自得採為證據能力等語甚明。核甲
○○所為，係犯刑法第二百七十一條第一項之殺人罪（陳志全部
分）、及同法條第二項第一項之殺人未遂罪（蔡志皇部分），其
先後射殺陳志全、蔡志皇之二行為，時間緊接，犯罪基本構成要
件相同，顯係出於概括之犯意為之，為連續犯，依刑法第五十六
條之規定論以連續殺人罪，但其法定刑為死刑、無期徒刑部分依
法不得加重。因而撤銷第一審關於甲○○部分之科刑判決，適用
刑法第五十六條、第二百七十一條第一項、第二項、第三十七條
第一項、第三十八條第一項第一款論甲○○連續殺人罪，並審酌
甲○○之素行，甲○○因賭博糾紛，欲與陳志全談判解決，於案
發前一日遭陳志全當眾掌摑，案發當日極力欲與陳志全和解，仍
無法冰釋前嫌，致引發槍擊事件，尚無與社會永遠隔離之必要，
但其連續槍殺二人，犯罪手法過於兇殘，仍屬惡性重大，惟事後
坦承大部分犯行，頗具悔意等一切情狀酌處無期徒刑，褫奪公權
終身。復以公訴意旨以甲○○於遭乙○○開槍射擊時，基於不確
定之殺人故意向乙○○射擊一槍，認此部分亦涉犯刑法第二百七
十一條第二項第一項之殺人未遂罪嫌。訊據甲○○固供承於上述
時地與乙○○互為開槍射擊，但堅決否認有殺人之意思，辯稱：
其退出莊宅後，向東離去，行至村內道路垃圾子車附近時，突聽
槍聲及旁人吆喝「快跑」之話語，轉身見乙○○向其開槍，其為
嚇阻鍾某始回射數發子彈，但未朝向乙○○之身體開槍，無殺害
乙○○之意思等語。查甲○○於射殺陳志全時，有充足之機會與
能力一併殺害同在現場之乙○○，但未見下手等情，業據乙○○
所供明。且乙○○證述：其開第一槍時，甲○○係面向東方在村
內道路行走，待聽聞槍聲後，始轉身朝其開槍。是甲○○係於乙
○○開槍後始對乙○○開槍，亦堪認定。雖乙○○於第一審法院
審理時證稱甲○○於村內道路之持槍姿勢為：「手平舉與身體約
九十度，槍口向著我的方向」等語。但查無證據足以證明乙○○
所供為真實；況乙○○為對立之證人，其證言尚難全憑信。甲○
○既於聽聞乙○○之槍聲，始朝乙○○回擊，應係出於嚇阻之意
思，尚無殺人之故意，是此部分之犯罪，尚屬不能證明，因公訴
人認為此部分與前揭論罪科刑之連續殺人部分為裁判上一罪關係
，爰不另為無罪之諭知，經核於法尚無不合。甲○○僅就殺人部
分之上訴意旨略稱：其多方欲與陳志全述說其清白，但陳志全未
給以退路，才犯此大錯，情有可原。又其殺人之犯意，究起於談
判之前，或在之後，事實亦有未明。原判決並以乙○○審判外之
供述為論罪之依據，是其採證亦非適法云云。檢察官上訴意旨略
稱：案發時，現場有多人在場，甲○○持槍向屋內射擊，對於在
場之他人亦有殺人之未必故意云云。查原判決已說明甲○○與陳
志全因賭博糾紛，多次談判，試圖化解糾紛未果，遭陳志全掌摑
，但仍一再試圖談判不成，而引發殺機，已據原判決敘述明確。
又甲○○已坦承殺人明確，並有多項佐證以證明其之自白與事實
相符，是本件縱捨乙○○之證據於不採，於犯罪之成立不生影響
。另甲○○對陳志全、蔡志皇各射擊三槍，現場亦查得六個彈殼
，足見甲○○係對於特定之陳志全、蔡志皇為射殺之行為，尚無
對於在場之他人加害之犯意。再甲○○因賭博糾紛，談判不成而
起意殺人，則其殺意究起於談判之前或在談判之後，於判決之結
果不生影響。檢察官及甲○○對於甲○○殺人部分之上訴均為無
理由，應予駁回。
二、關於甲○○未經許可持有槍彈部分
查第三審上訴書狀，應敘述上訴之理由，其未敘述者，得於提起
上訴後十日內補提理由書於原審法院，已逾上述期間，而於第三
審法院未判決前仍未提出上訴理由書狀者，第三審法院應以判決
駁回之，刑事訴訟法第三百八十二條第一項、第三百九十五條後
段規定甚明。本件上訴人檢察官不服原審依槍砲彈藥刀械管制條
例第七條第四項、第十二條第四項之規定，從一重論處被告甲○
○未經許可，持有手槍罪刑部分，於九十四年六月二十日提起第
三審上訴，並未敘述理由，迄今逾期已久，於本院未判決前仍未
提出，依上開規定，其此部分之上訴自非合法，應予駁回。
三、關於乙○○部分
按刑事訴訟法第三百七十七條規定，上訴於第三審法院，非以判
決違背法令為理由，不得為之。是提起第三審上訴，應以原判決
違背法令為理由，係屬法定要件。如果上訴理由狀並未具體指摘
原判決有何違法，自應認其上訴為違背法律上之程式，予以駁回
。本件上訴人乙○○上訴意旨略稱：(一)上訴人所犯各罪為強制辯
護之案件，原審雖指定公設辯護人為其辯護，但原判決未就辯護
之意旨於理由中加以說明，與未指定辯護人無異。(二)原審引用證
人蔡志皇、陳志宏、陳永清、莊皆得等人審判外之陳述為論罪之
依據，但未具體說明該等證言具有證據能力之理由，併有可議。
(三)上訴人並無持有槍彈之犯意，其所持之槍彈係陳志全平日所持
有，其於陳志全遭槍殺之後，急於將之送醫，於檢視陳志全傷勢
時，恐甲○○阻礙送醫行動，始持以驅逐甲○○。且甲○○亦陳
稱：陳志全平日帶有槍枝；陳志宏亦證稱：其未看見上訴人是否
持有槍枝；原判決未說明上開有利於上訴人之證據不足以採信之
理由，自有未洽。(四)證人陳永清證稱：上訴人於甲○○殺人之後
曾叫甲○○趕快離去，足見上訴人無殺害甲○○之犯意，原審未
察，徒以案發地點附近之自用小客車車頂上有子彈射入口，以認
定上訴人有殺人之犯意，自難昭信服云云。查原判決認定上訴人
於九十三年四月二十七日在莊皆得住宅前目睹甲○○槍殺陳志全
、蔡志皇後，即至其原駕駛之白色雅哥自小客車內，取出之前無
故持有而置於車內之美國ＢＥＲＥＴＴＡ廠製九二ＦＳ型口徑九
ｍｍ制式半自動手槍壹支（槍枝管制編號0000000000
號）及口徑為九ｍｍ之制式子彈八顆，於車邊完成上膛後，趁甲
○○步行至莊皆得宅三合院外之村內道路之垃圾車時（起訴書誤
載為資源衣物回收筒處），基於殺人故意，於該道路之停車棚前
，對甲○○射擊一槍，再追至陳永清經營之雜貨店外，接續射擊
二槍，幸未擊中，甲○○見狀，亦出於嚇阻之意思，回擊三槍，
上訴人隨後將其持有之手槍及子彈五顆（嗣經鑑定時試射三顆）
，藏置於台南縣麻豆鎮○○○路莊禮里牌樓旁草叢內，嗣於同年
月二十八日凌晨四時三十分許，帶同警員前往起出上開槍、彈等
情，係依憑上訴人所供：其於甲○○槍殺陳志全退出莊皆得住宅
之三合院後，持槍至村內道路上向甲○○射擊三發之事實不諱，
核與證人陳永清、甲○○於偵、審中證述之情節相符，並有警方
起獲上訴人藏置之美國ＢＥＲＥＴＴＡ廠製九二ＦＳ型口徑九ｍ
ｍ制式半自動手槍一支（槍枝管制編號0000000000號
）及口徑為九ｍｍ之制式子彈五顆（嗣經鑑定時試射三顆）扣案
可資佐證。警方於案發後於村內道路上，採得已擊發之子彈彈殼
三顆（編號為一至三號證物），並在停放於村內道路之三Ｍ－七
五三九號自小客車內，扣得彈頭一顆，該等彈殼經與上訴人（原
判決誤載為甲○○）持有之槍、彈，送請鑑定結果，認貝瑞塔九
二制式手槍一支（槍枝管制編號0000000000號），係
美國ＢＥＲＥＴＴＡ廠製九二ＦＳ型口徑九ｍｍ制式半自動手槍
，機械性能良好，可擊發同口徑制式子彈，具殺傷力。送鑑制式
九０子彈五顆（試射三顆），均係口徑九ｍｍ（九乘十九ｍｍ）
之制式子彈，均具殺傷力。送鑑編號一至三之彈殼三顆，與00
00000000號槍枝試射之彈殼，其彈底特徵紋痕均相吻合
，有內政部警政署刑事警察局鑑定書等證據，資以證明上訴人有
未經許可持有槍枝及殺人未遂之事實，因而撤銷第一審關於上訴
人部分之科刑判決，改判論處上訴人未經許可，持有手槍及殺人
未遂罪刑，已敘明其所憑之證據及認定之理由，並以上訴人所辯
：上開槍、彈係於陳志全中槍倒地後，自該陳志全前腰所取出，
及其無殺人之犯意云云，如何不足採信，於理由中詳加說明與指
駁，從形式上加以觀察，並無違背法令之情形存在。按證據之取
捨，屬於事實審法院之職權，其取捨苟不違背經驗法則或論理法
則，即不容其任意指為違法，而據為上訴第三審之適法理由。查
原審就上訴人所犯殺人未遂罪，已指定公設辯護人為之辯護，並
提出辯護書辯解甚詳。又證人陳永清於偵訊時結證：其目睹上訴
人自其所駕駛之自小客車裡拿出一支槍，追到馬路上對甲○○開
槍；上訴人開、關車門之時間甚短，前後約僅十秒，且僅有上半
身伸入車內，腳並未上車，上訴人於關車門之後有拉槍機（使子
彈上膛）之動作等語。並以上開槍、彈如為陳志全所攜帶，陳志
全於面對甲○○加害時應無任由甲○○狙殺而無掏槍防衛之理。
證人陳永清證稱：上訴人係平舉朝向甲○○射擊，並非對空射擊
等語。再依卷附測繪圖所示，上訴人第二次所射擊之二發子彈，
與第一次射擊所留之彈殼相距逾十公尺以上，足見上訴人於射擊
第一發子彈之後，向東即追擊十公尺以上，再射擊第二、三發子
彈。警方於村內道路理髮店前之三Ｍ－七五三九號自小客車車頂
，發現一子彈射入口，車內之後照鏡左側碎裂、該內後照鏡碎裂
處前方位置之前擋風玻璃碎裂，並於車內前駕駛座椅上採取彈頭
一顆；上訴人於射擊時，甲○○係躲在垃圾子車之後，足見上開
子彈非甲○○所擊發。並說明蔡志皇、陳志宏、陳永清等人之審
判外之陳述，何以具有證據能力等語明確（見原判決第五頁），
核無所指違背法令之情形存在。其餘上訴理由無非就原審採證認
事職權之適法行使徒憑己見任意指摘。核與法律所規定，得為第
三審上訴理由之違法情形不相適合，其上訴為違背法律上之程式
，應予駁回。
據上論結，應依刑事訴訟法第三百九十六條第一項、第三百九十
五條，判決如主文。
中　　華　　民　　國　九十四　年　　九　　月　二十九　日
                      最高法院刑事第六庭
                          審判長法官  洪　明　輝
                                法官  黃　一　鑫
                                法官  魏　新　和
                                法官  林　秀　夫
                                法官  林　勤　純
      本件正本證明與原本無異
                                      書  記  官
中　　華　　民　　國　九十四　年　　十　　月　　四　　日
                                                    Ａ
附錄本案論罪科刑法條
刑法第二百七十一條第一項、第二項
殺人者，處死刑、無期徒刑或十年以上有期徒刑。
前項之未遂犯罰之。
